【裁判字號】    94,訴,514
【裁判日期】    951030
【裁判案由】    租佃爭議
【裁判全文】
臺灣板橋地方法院民事判決               94年度訴字第514號
原      告  庚○○
            壬○○
            辛○○
            乙○○
            丙○○○
            己○○
            丁○○
            戊○○
            丑○○
            子○○
            癸○○
共      同
訴訟代理人  廖忠信律師
複 代理 人  巨克安律師
被      告  甲○○
訴訟代理人  羅秉成律師
            曾能煜律師
上列當事人間請求租佃爭議事件，經本院於民國95年10月16日言
詞辯論終結，判決如下：
    主      文
原告之訴駁回。
訴訟費用由原告負擔。
    事實及理由
一、原告主張：
    (一)查台北縣新莊市○○段頭前小段488 之4 、488 之5 、48
      8 之104 、488 之105 、488 之107 、488 之108 等6 筆
      地號土地如附圖橘色部分，面積合計共0.4285公頃（下稱
      系爭土地）原係訴外人李坤地所有，其與訴外人蔡阿象依
      據耕地三七五減租條例訂有租約，嗣蔡阿象死亡後，由繼
      承人蔡拋等3 人繼承租約，蔡拋並與訴外人李坤地訂有台
      灣省台北縣私有耕地租約（租登字第73號，嗣變更為莊登
      字第106 號耕地租約，下稱系爭租約），租賃期間為民國
      （下同）44年1 月1 日至49年12月31日，前開租賃期間屆
      滿後並續約2 次將租賃期間延至67年12月31日止。又系爭
      租約於67年12月31日屆滿後，訴外人李坤地與原告之被繼
      承人蔡拋雖未辦理續約手續，惟原告之被繼承人蔡拋仍繼
      續使用、收益系爭耕地，而訴外人李坤地亦未表示反對之
      意思，則依耕地三七五減租條例第1 條適用民法第451 條
      規定，視為以不定期限繼續契約，職是訴外人李坤地及原
      告之被繼承人蔡拋縱於原租約屆滿後未辦理續約手續，惟
      仍以不定期限繼續系爭租約，續由兩造分別承受租賃關係
      迄今。蔡拋死亡後，由繼承人即原告等11人繼承租約並繼
      續耕作，惟因系爭土地給水困難，致農作物歉收嚴重，故
      原告等迄至80年間均向台北縣新莊市公所申請「災情歉收
      租稅全免」及「休耕輪作」，為保持系爭土地生產力，仍
      於系爭土地上裁植作物迄今。詎被告竟於93年4 月23日向
      新莊市公所申請系爭租約無效，並不服調處結果，本件即
      依耕地三七五減租條例第26條規定轉由鈞院審理。
    (二)參以被告無非係以：1.系爭土地業經台北縣新莊市公所認
      定確有繼續1 年以上廢耕之情事；2.現況之作物係原告於
      94年間搶作部分耕地而成，不影響本件耕地有非因不可抗
      力繼續1 年不為耕作之事實，台北縣政府耕地租佃委員會
      調處結果顯非合法，而認其得依耕地三七五減租條例第17
      條第4 項規定終止系爭租約。惟查，系爭土地迄今仍由原
      告等從事耕作，並無非因不可抗力繼續1 年不為耕作之事
      實，茲分述如下：
      (1)按耕地三七五減租條例第17條第1 項第4 款係規定承租
        人非因不可抗力繼續1 年不為耕作時，出租人得終止租
        賃契約，惟被告於93年4 月23日所檢具事證並無法證明
        原告已繼續1 年不為耕作，嗣後數次進行會勘亦無原告
        非因不可抗力繼續1 年不為耕作之情事（詳如後述），
        益徵被告並無終止系爭租約之權利甚明。
      (2)查台北縣新莊市公所會同台北縣新莊地政事務所於93年
        5 月6 日至現場勘查時，因系爭土地及毗鄰土地尚有其
        他佃農，該次會勘於未標示系爭土地範圍及確定地號情
        況下，即擅作成會勘結論「現況芒草及少數農作物」，
        自未可採，況兩造復於94年1 月5 日進行會勘，兩造於
        該次會堪就耕作地點認定亦有異議（按被告所認定之耕
        作地點現況為雜樹及雜草，而原告所認定之耕作地點：
        地號488 之4 、488 之5 、488 之104 種菜，488 之10
        7 、488 之108 部分種火龍果、部分翻耕），台北縣政
        府北府租佃字第0940018267號函亦載明「查該會勘記錄
        內容，台端與承（出）租人所指租約標的土地位置並不
        相符，是以仍未能釐清爭議標的土地之現況」，為此兩
        造又於94年2 月24日及同年3 月10日進行會勘，該次會
        勘結論更載明「現耕作面積之起、迄點與未耕作部分因
        雙方之認定無法一致，故未能量測面積與拍照」，益徵
        93年5 月6 日之會勘結論係於原告耕作範圍確定前所作
        ，自不得證明原告有廢耕事實，且嗣後94年1 月5 日、
        2 月24日、3 月10日之3 次會勘亦均無原告等非因不可
        抗力繼續1 年不為耕作之認定，被告逕以93年5 月6 日
        之會勘結論遽認原告廢耕，自不可採。
      (3)又依94年3 月11日台北縣新莊市三七五租約會勘紀錄所
        載「是日會勘，依地所鑑界範圍內488 之105 地號種植
        面積455 平方公尺，種植金針、部分芥菜。488 之104
        地號種植面積402.5 平方公尺，種植A 菜、地瓜菜、火
        龍果、韭菜、紅菜、高麗菜、芹菜、蔥。488 之5 地號
        種植面積1046.5平方公尺，種植蘿蔔、芥菜、清江菜、
        地瓜葉、玉米、大陸妹。488 之4 地號種植面積1301.3
        平方公尺，種植火龍果、玉米、大白菜、蔥、芥菜、A
        菜、紅菜。488 之107 地號種植面積462 平方公尺，種
        植韭菜、西洋芹菜、玉米、桑椹、地瓜菜。488 之108
        地號種植面積462 平方公尺，種植芥菜、蘿蔔、大白菜
        、紅菜、枸杞、金針。依農用慣常種植密度並作畦作農
        業使用。相關現地照片如附件。」顯見系爭土地於上確
        有耕作事實。嗣台北縣政府耕地租佃委員會於94年3 月
        17日即作成調處結果「本案於94年3 月10日經新莊地政
        事務所及地主、佃農雙方現場指界無誤，現場確有耕作
        狀況，又地主無法提出之前佃農未耕作證明，是以，本
        租約應予續訂。」職是原告等既無耕地三七五減租條例
        第17條第1 項第4 款之情事，原告等請求續訂租約，自
        屬合法有據，應予准允。
    (三)訴之聲明：
      被告應就坐落台北縣新莊市○○段頭前小段488 之4 、48
      8 之5 、488 之104 、488 之105 、488 之107 、488 之
      108 等地號，其中面積1.4285公頃之土地，應會同原告至
      台北縣新莊市公所辦理耕地租約變更以及續訂登記。
二、被告則以下列陳詞置辯，並聲明：原告之訴駁回。
    (一)系爭土地確有繼續1 年以上廢耕情事：
      (1)原告於76年後即未繳交租金，更自79年後任人於系爭土
        地傾倒廢土長達14年之久，故有長達14年之期間未自任
        耕作，有被證1 之現場照片為證。
      (2)93年5 月6 日經台北縣新莊市公所會同台北縣新莊地政
        事務所至現場勘查，會勘結論為「現況芒草及少數農作
        物」，並經台北縣新莊市公所於93年10月20日以北縣莊
        民字第0930056630號函明示：「經本所93年5 月6 日上
        午10時至現地勘查，耕地現況芒草叢生僅發現少數農作
        物，確有廢耕之事實」、「依據耕地三七五減租條例第
        16條及第17條暨內政部93年3 月10日台內地字第093006
        6140號函之意旨，台端如有不同意見請於接到通知之日
        起20日內提出調解申請；如未如期提出本所將依出租人
        所請辦理租約無效之登記」。
      (3)台北縣新莊市公所耕地租佃委員於93年11月22日之調解
        程序中，經辦人員黃清祥陳述：「就本案而言耕地廢耕
        經本所現地會勘結果確有其事，至於廢耕之原因應請承
        租人詳加說明為宜」、「地主所言耕地確已達廢耕之事
        實，依法地主確有收回耕地之權利。」
      (4)前述調解因兩造意見不一致調解不成立，惟有關原告庚
        ○○等人所提每年均向新莊市公所申請「災情歉收租稅
        全免」及「休耕輪作」乙事，經該所查證僅申請至80年
        止，有該所93年11月25日北縣莊民字第0930063729號函
        可稽。
      (5)台北縣政府耕地租佃委員會94年3 月17日調處程序中，
        經辦人員再度陳述：「本案於93年5 月6 日會勘時，現
        場確僅有菅芒，並未耕作」、「經向本所建設課查證佃
        農休耕證明僅申請至80年，80年以後並未申請」，有台
        北縣政府94年3 月21日北府租佃字第0940152583號函檢
        附之調處筆錄可證。
    (二)現況作物係原告於94年間搶作部分耕地而成，不影響本件
      耕地有非因不可抗力繼續1 年不為耕作之事實，台北縣政
      府耕地租佃委員會之調處結果顯非合法：
      (1)台北縣新莊市公所於94年1 月5 日再度會同兩造赴現場
        勘查，惟「雙方耕作地點認定皆有異議（原告所認定之
        耕作地點現況為雜樹及雜草附照片；佃農所認定之耕作
        地點…種菜…部分種火龍果、部分翻耕…雜草）」。
      (2)同年2 月24日再行勘查時，會勘結論則為：「因現地障
        礙物太多且無測量點，無法施測」、「另地政事務所，
        所提就現地耕作位置套繪地籍圖之意見，因出租人與承
        租人之認定不一致亦無法施測」、「俟地政事務所設好
        測量點及現場障礙物清除後，另定期勘測。」
      (3)新莊市公所94年3 月10日再度至現場會勘時，方改為認
        定「現況種植有清江菜、地瓜葉、Ａ菜等多項作物」，
        台北縣政府耕地租佃委員並以此為據作成調處結果。
      (4)惟台北縣政府耕地租佃委員調處程序中，經辦人員證述
        ：「1.本案於93年5 月6 日會勘時，現場確僅有菅芒，
        並未耕作…3.公所、地所人員2 次會勘皆有出席。4.經
        向本所建設課查證佃農休耕證明僅申請至80年，80年以
        後並未申請」，可證明原告亦自承未耕作之事實，至於
        原告在調處期間於該處搶種面積僅小部分而已。由此可
        知，系爭耕地於93年5 月6 日會勘時確有廢耕情事實無
        庸置疑。而新莊市公所人員於94年1 月5 日及2 月24日
        再度勘查時，因原告履次為不同之指界，任意爭執而無
        法確定耕地現狀，直至94年3 月10日第4 度現場勘查時
        ，才驀然發現該地種有清江菜、地瓜葉、Ａ菜等作物，
        足見原告必定於94年2 月24日第3 度勘查後，搶種此等
        可短期種植之農作物。退步以言，原告縱係於94年1 月
        5 日第2 度會勘前即搶種該等作物，然耕地繼續1 年以
        上廢耕情事既於93年5 月6 日經有關機關到場確認，復
        經被告依耕地三七五減租條例第17條第1 項第4 款終止
        租約，故系爭已終止之租約不因原告嗣後搶作而生復活
        之效力。
    (三)兩造間租賃契約已於80年12月31日屆滿，並無不定期間租
      賃關係存在：
      (1)兩造間最後一次訂立耕地三七五租約之日期為75年8 月
        8 日，該次租約之租期係自75年1 月1 日起至80年12月
        31日止。蓋因新莊市公所於75年間發現系爭租約有變更
        之必要乃發函通知兩造會同辦理變更租約，被告即於同
        年8 月8 日會同蔡拋等人共同前往辦理，並於75年8 月
        29日寄發存證信函表明租約書已為蔡拋等人帶走，被告
        並無保存。
      (2)原告自79年起即任由他人在系爭土地傾倒廢土至今，長
        達14年之久，且自76年起亦未曾繳納分文租金，被告亦
        數度向原告為不願續租之意思表示，此觀原告所撰被證
        13之記載即明。職是，原告於80年12月31日租期屆滿後
        ，未對租賃物為使用收益，被告除未收分文租金外，亦
        向原告表達不願續租之意，依故本件應無成立不定期租
        賃契約之餘地。
    (四)縱令兩造間有不定期租賃關係，但被告至遲已於93年11月
      22日終止租約：
      (1)系爭土地於93年以前之狀況為芒草叢生，僅種植少數農
        作物，大部分土地確實存有繼續1 年以上不為耕作之情
        事，已符合耕地三七五減租條例第17條第1 項第4 款：
        「非因不可抗力繼續1 年不為耕作」之規定，自得在租
        佃期限屆滿前終止系爭租約。
      (2)被告於93年11月22日租佃調解會中明確向原告表示：「
        已經廢耕多年…已符合耕地三七五減租條例第17條第1
        項第4 款規定終止租約，佃農應返還耕地。」故系爭租
        約業已合法終止，原告縱於94年間在系爭土地搶種農作
        物，亦無解於系爭租約已合法終止之事實。
三、兩造不爭執之事實：
    (一)被告之父李坤地與原告之被繼承人蔡拋，就台北縣新莊市
      ○○段頭前小段488 之4 、488 之5 、488 之104 、488
      之105 、488 之107 、488 之108 地號等6 筆土地如附圖
      橘色部分（面積分別為0.1461公頃、0.1099公頃、0.0465
      公頃、0.0376公頃、0.0445公頃、0.0439公頃，合計共0.
      4285公頃），於44年2 月訂立租登字第73號耕地租約。其
      後該租約變更為莊登字第106 號耕地租約，並由兩造分別
      繼受該租賃關係。
    (二)承租人就上開土地向台北縣新莊市公所申請「災情歉收租
      金全免」及「休耕輪作」，僅申請至80年止。
    (三)被告於93年11月22日在台北縣新莊市公所耕地租佃委員會
      調解時曾向原告為終止租約之意思表示。
四、本件經依民事訴訟法第271 條之1 準用第270 條之1 第1 項
    第3 款規定，整理並協議簡化爭點後，兩造同意本件爭點為
    ：1.系爭租約是否已在80年12月31日因屆期而終止？2.原告
    有無非因不可抗力繼續1 年以上不為耕作之情事？3.被告是
    否業已合法終止租約？茲就各項爭點審究如次：
    (一)關於「系爭租約是否已在80年12月31日因屆期而終止」之
      爭點部分：
      (1)查被告抗辯兩造間最後一次續訂書面租約係在75年8 月
        8 日，該次租期自75年1 月1 日起至80年12月31日止乙
        節，已為原告否認，而被告所提之被證11即新莊市公所
        租約變更通知書，僅能證明新莊市公所曾於75年7 月間
        有通知原告之被繼承人蔡拋會同出租人申請租約變更登
        記之事實而已，尚不足以證明兩造有續訂租期至80年12
        月31日之租約情事，至被證12即原告寄發予蔡拋等人之
        存證信函雖載明雙方有辦理耕地租約變更等語，惟因係
        被告單方面之陳述，亦不足據為有利於被告之認定。
      (2)又本件依台北縣政府耕地租佃委員會移送本院所檢附之
        資料，系爭契約（租登字第73號）之租賃期間為62年1
        月1 日起至67年12月31日止，有該租約原本在卷可稽，
        且本院向台北縣新莊市公所查詢結果，該所所保存67年
        至68年間之耕地三七五租約相關檔案資料，查無租登字
        第73號（現編為租登字第106 號）出租人李坤地（或其
        繼承人）及承租人蔡拋（或其繼承人）申請續訂租約之
        資料，亦有新莊市公所95年9 月28日北縣莊民字第0950
        058705號函附卷可憑。
      (3)被告所辯既與上揭事證不符，復未能提出其他證據證明
        之，故被告辯稱系爭租約已於80年12月31日因屆期而終
        止，難認可採。
    (二)關於「原告有無非因不可抗力繼續1 年以上不為耕作之情
      事」之爭點部分：
      (1)本院基於以下事證，認原告確有繼續1 年不為耕作之情
        事：
        1.被告與訴外人蔡萬春（按系爭土地係由原告與蔡萬春
          承租耕作，原告耕作範圍如附圖橘色部分所示，其餘
          部分則為蔡萬春承租耕作範圍）間前因租佃爭議事件
          ，由台灣高等法院以85年度上字第997 號案件審理時
          ，曾於85年11月6 日履勘新莊市○○段頭前小段488
          及488之4地號土地，並囑託到場之台北縣新莊地政事
          務所測量人員就各地號土地上所種植物名稱、面積及
          範圍製作鑑定圖。而依該次土地複丈成果圖所載，48
          8 之4 地號土地內除複丈成果圖標示之488-4A部分（
          面積0.284 公頃）有訴外人蔡萬春種植之蕃石榴及不
          明作物外，488 之4 地號土地其餘部分（面積0.2620
          公頃）均係雜草等情，已據本院調取台灣高等法院上
          開案卷核閱無訛。原告雖稱該複丈成果圖所指「雜草
          」應係區隔2 承租人間承租範圍之分界，惟此顯與卷
          證記載之資料不符，且亦無分界廣達0.2620公頃之理
          ，原告所言洵非可採，堪認原告於85年間並未於其承
          租之488 之4 、488 之107 、488 之108 （按488 之
          4 地號土地之後因分割而增加488 之107 、488 之10
          8 地號）土地內從事耕作。
        2.台北縣新莊市公所於93年5 月6 日會同新莊地政事務
          所人員共同會勘系爭土地及488 之16、488 之100 、
          488 之101 等9 筆土地時，現場僅有芒草及少數作物
          ，有該次會勘紀錄在卷可稽，且依會勘照片所示，上
          開土地其上幾乎均為雜草，範圍甚廣，是當時原告並
          未實際從事耕作，亦堪認定。
        3.台北縣新莊市公所於94年1 月5 日會同兩造會勘系爭
          土地時，兩造對耕作地點位置之認定固有不同，但縱
          依原告認定之耕作地點亦僅488 之4 、488 之5 、48
          8 之140 地號土地種菜，488 之107 、488 之108 部
          分種火龍果、部分翻耕，488 之105 則為雜草，此觀
          該次會勘紀錄之記載即明，故原告就其中所承租之48
          8 之105 地號土地（面積0.1099公頃），於94年間並
          無耕作之情，至為明確。
        4.又台北縣政府為辦理第17期新莊市頭前市地重劃，曾
          於93年12月13日前往系爭土地辦理重劃區開發範圍內
          農、林作物查估及複估事宜，而原告僅於系爭土地中
          之488 之5 、488 之104 、488 之105 地號3 筆土地
          於查估當時有種植火龍果等情，業經本院依原告聲請
          向台北縣政府查詢明確，有該府95年5 月25日北府地
          區字第0950405655號函及隨函檢送之農、林作物複估
          補倘費清冊影本乙份在卷足憑，可見原告於93年12月
          間僅於488 之5 、488 之104 、488 之105 等3 筆土
          地內有耕作之事實，至於488 之5 、488 之107 、48
          8 之108 地號土地則無耕作之情。
        5.又台北縣新莊市公所於94年3 月11日再度會勘系爭土
          地時，488 之105 地號種有金針、部分芥菜，面積45
          5 平方公尺；488 之104 地號種有A 菜、地瓜菜、火
          龍果、韭菜、紅菜、高麗菜、芹菜、蔥，面積402.5
          平方公尺；488 之5 地號種有蘿蔔、芥菜、清江菜、
          地瓜葉、玉米、大陸妹，面積1046.5平方公尺；488
          之4 地號種有火龍果、玉米、大白菜、蔥、芥菜、A
          菜、紅菜，種植面積1301.3平方公尺；488 之107 地
          號種有韭菜、西洋芹菜、玉米、桑椹、地瓜菜，面積
          462 平方公尺；488 之108 種有芥菜、蘿蔔、大白菜
          、紅菜、枸杞、金針，面積462 平方公尺等情，固有
          該次會勘紀錄為憑。惟將該次會勘照片與94年1 月5
          日會勘照片加以比對，前者綠意盎然，後者甫翻土播
          種，參以前後兩次時隔2 個月，且上開作物均屬短期
          作物，足見94年3 月11日會勘時現場作物應係同年1
          月左右所種植，與94年1 月5 日會勘時之作物同屬一
          批作物，故94年3 月11日及94年1 月5 日之會勘紀錄
          ，僅得證明原告自94年1 月起在系爭土地上有耕作之
          事實而已，無從證明原告在此之前亦有耕作之事實。
      (2)原告於85年間並未於其承租之488 之4 、488 之107 、
        488 之108 地號土地內從事耕作，93年5 月6 日會勘時
        系爭土地及相鄰之488 之16、488 之100 、488 之101
        土地內亦僅有芒草及少數作物，既已詳述如前，自堪認
        原告確有繼續1 年以上不為耕作之情事。而原告就系爭
        土地申請「災情歉收租金全免」及「休耕輪作」僅申請
        至80年止，乃原告所不爭執之事實，此外原告亦未舉證
        證明其於85年間起未為耕作係出於不可抗力，是被告辯
        稱原告有非因不可抗力繼續1 年以上不為耕作之情事，
        即非無據，堪信為真實。
    (三)關於「被告是否業已合法終止租約」之爭點部分：
      (1)按耕地租約在租佃期限未屆滿前，非有非因不可抗力繼
        續1 年不為耕作之情形，不得終止租賃契約，耕地三七
        五減租條例第17條第1 項第4 款定有明文。
      (2)查系爭租約於67年12月31日屆滿後，雖未辦理續約手續
        ，惟被告寄予蔡拋等人之存證信函（即被證13）既載明
        雙方共同辦理耕地租約變更等語，足徵原告主張其被繼
        承人蔡拋於租期屆滿後仍有繼續使用系爭土地之情，出
        租人亦未表示反對之意思，非屬無據，堪予採信。故依
        耕地三七五減租條例第1 條適用民法第451 條規定，視
        為以不定期限繼續契約，職是兩造間就系爭土地確有不
        定期限之租賃關係存在。
      (3)惟原告既有非因不可抗力繼續1年以上不為耕作之情事，
        而被告亦以此為由於93年11月22日在台北縣新莊市公所
        耕地租佃委員會調解時向原告為終止租約之意思表示，
        核被告所為即與耕地三七五減租條例第17條第1 項第4
        款規定相符，是系爭租賃契約業經被告於93年11月22日
        合法終止，至為明確。
五、綜上所述，原告確有非因不可抗力繼續1 年以上不為耕作之
    情事，被告於93年11月22日在台北縣新莊市公所耕地租佃委
    員會調解時，以此為由向原告為終止租約之意思表示，即合
    於耕地三七五減租條例第17條第1 項第4 款規定。是以，系
    爭契約既經被告合法終止，原告已失承租人之身分，本件原
    告主張兩造間租賃關係仍繼續存在，以承租人之身分請求被
    告會同至台北縣新莊市公所辦理系爭土地耕地租約變更以及
    續訂登記，難認有理，應予駁回。
六、本件事證已臻明確，兩造所為之其他主張、陳述並所提之證
    據暨調查證據之聲請，經審酌後，認均與本件之結論無礙，
    且無調查之必要，故不再一一論述及調查，併予敘明。
七、訴訟費用負擔之依據：民事訴訟法第78條。
中    華    民    國    95    年    10    月    30    日
                  民事第二庭    法  官  程怡怡
以上正本係照原本作成
如對本判決上訴，須於判決送達後20日內向本院提出上訴狀
中    華    民    國    95    年    11    月     2    日
                                書記官  華海珍


司法院資訊處製作；財團法人民間司法改革基金會備份。
